臺灣高雄地方法院民事判決　　　　　　100年度簡上字第234號
上　訴　人　何玉貞
被上訴人　　王培明
　　　　　　　　　　國民
訴訟代理人　趙巧紅
上列當事人間請求給付會款事件，上訴人對於民國100 年1 月28
日本院高雄簡易庭民國99年度雄簡字第1788號民事簡易訴訟程序
第一審判決，提起上訴，本院於民國100 年9 月30日言詞辯論終
結，判決如下：
    主  文
原判決關於命上訴人給付新臺幣壹拾伍萬壹仟捌佰元，及自民國
八十五年八月二十四日起至清償日止，按週年利率百分之五計算
之利息部分，與該部分假執行之宣告，暨除確定部分外訴訟費用
負擔之裁判，均廢棄。
上開廢棄部分，被上訴人在第一審之訴駁回。
第一審（除確定部分外）及第二審訴訟費用由被上訴人負擔。
    事實及理由
一、被上訴人主張：上訴人於民國83年3 月20日參加以被上訴人
    為會首之互助會（下稱系爭互助會）1 會，會款每會新臺幣
    （下同）5,000 元，連會首共52人，約定於每月20日開標。
    上訴人於84年11月20日（即第21會），以1,600 元得標，並
    得合會金297,600 元，本應於每月繳交會款6,600 元，然上
    訴人自85年8 月起即拒付會款，迄今已欠23個月；而系爭互
    助會既約定於每月20日開標，各會員應於期限內即3 日內給
    付會款，則自23日起負遲延責任；是以，上訴人應給付被上
    訴人151,800 元及遲延利息。另被上訴人自84年4 月即墊入
    會款，總共52會，在第29會止會等情。並於原審聲明：上訴
    人應給付被上訴人151,800 元，及自85年8 月24日起至清償
    日止，按週年利率百分之五計算之利息。
二、上訴人則以：因被上訴人積欠訴外人賴桂英債務，經被上訴
    人與賴桂英協議，已由上訴人將會款逕付與賴桂英抵銷債務
    等語，資為抗辯。並於原審聲明：駁回被上訴人之訴。
三、嗣經原審調查審認結果，為上訴人全部敗訴之判決，上訴人
    不服，提起上訴，除援用原審抗辯及立證方法外，補稱︰被
    上訴人所招集之系爭互助會，雖由被上訴人擔任會首，但均
    由被上訴人配偶即訴訟代理人趙巧紅處理有關事宜，趙巧紅
    既已允諾將被上訴人對上訴人死會會款之債權讓與賴桂英（
    賴桂英係以其配偶李金龍為名參加互助會），縱認被上訴人
    並未在場，其效果自應及於被上訴人；倘認被上訴人未同意
    將債權讓與賴桂英，惟被上訴人確實積欠賴桂英活會會款債
    務及借款債務，而上訴人已與賴桂英就151,800 元及自85年
    8 月24日起至清償日止之法定遲延利息部分，成立債權讓與
    合意，由李金龍與上訴人簽立債權讓與契約書，並將債權讓
    與通知被上訴人，自得以受讓上開債權對被上訴人為抵銷抗
    辯。另就利息部分為時效抗辯等語置辯，併提出債權讓與契
    約書及聲請訊問證人李金龍、賴桂英等為證。並聲明：原判
    決不利於上訴人部分廢棄；上開廢棄部分，被上訴人在第一
    審之訴駁回。
四、被上訴人除援用原審主張及立證方法外，補稱：如收受死會
    會員之會錢，會平分予活會會員，由活會會員簽立收據，但
    其中並無賴桂英之收據；且被上訴人曾與賴桂英共同以標金
    800 元標用，由被上訴人按月分擔標金400 元；賴桂英、李
    金龍夫婦尚另積欠82年10月25日起標之互助會（下稱25日組
    互助會）2 會死會之會款共148,800 元，抵充債務後，只欠
    賴桂英10,450元，並無債權移轉之事實；賴桂英、李金龍所
    證未參加25日組互助會部分不實，此觀諸歷來賴桂英以李金
    龍名義參加各該互助會之會單上，李金龍均與譚伯伯、顏金
    花、張震列在一起，可以證明。因上訴人就利息部分為時效
    抗辯，故原起訴聲明有關利息部分，減縮自94年6 月25日起
    算等語，併提出25日組互助會會單（含79年11月25日起標之
    互助會會單）、80年6 月20日起標之互助會會單、81年8 月
    15 日 起標之互助會會單、81年11月10日起標之互助會會單
    及82 年4月30日起標之互助會會單等為證。並聲明：駁回上
    訴人之上訴。
五、兩造間之不爭執事項：
  (一)上訴人於83年3 月20日，透過賴桂英介紹，參加以被上訴人
    為會首之系爭互助會1 會，會款每會5,000 元，連會首共52
    人，約定於每月20日開標，採外標制；被上訴人並於第29會
    即85年8 月20日止會。
  (二)上訴人於84年11月20日（即第21會），以1,600 元得標，並
    得合會金297,600 元。
  (三)被上訴人雖任系爭互助會會首，惟均由配偶趙巧紅為其處理
    互助會相關事宜（見100 年7 月14日準備程序筆錄，本院卷
    宗頁21；同年8 月23日準備程序筆錄，本院卷宗頁121 ）。
  (四)上訴人每期繳交會錢，均透過賴桂英轉交被上訴人，上訴人
    並未親自繳交會錢（見100 年7 月14日準備程序筆錄，本院
    卷宗頁21）。
  (五)被上訴人如有收受死會會員所繳交之會錢，平分予活會會員
    時，活會會員均簽立收據予被上訴人；惟賴桂英（或其配偶
    李金龍）並無受分配，亦無簽立收據（見100 年7 月14日準
    備程序筆錄，本院卷宗頁20）。
  (六)賴桂英以其配偶李金龍為名，參加系爭互助會2 會；嗣於84
    年9 月，以800 元標金得標，合會金共295,300 元，由趙巧
    紅與賴桂英商量，平分合會金即147,650 元，再由被上訴人
    （或趙巧紅）每期補貼賴桂英標金400 元，惟被上訴人迄今
    未為清償；另1 會則為活會（見100 年8 月23日準備程序筆
    錄，本院卷宗頁121 至122 ）。
六、被上訴人主張：上訴人於83年3 月20日，參加以被上訴人為
    會首之互助會1 會，嗣於84年11月20日（即第21會），以1,
    600 元得標，惟自85年8 月起拒付會款，尚有死會會款共15
    1,800 元未付等情，惟為上訴人執以前詞否認置辯；是以，
    本件應審酌之爭點厥為：(一)被上訴人是否曾與賴桂英（或其
    配偶李金龍）協議將對於上訴人死會會款債權讓與賴桂英（
    或其配偶李金龍）？(二)如被上訴人未將對於上訴人死會會款
    債權讓與賴桂英（或其配偶李金龍）者，則李金龍與上訴人
    間所為對於被上訴人借款及會款債權合計218,450 元讓與上
    訴人，是否對被上訴人發生債權讓與之效力？茲析述如下。
七、按民事法律所未規定者，依習慣，無習慣者，依法理，民法
    第1 條定有明文。我國民法債編關於合會之規定，乃係於88
    年4 月21日始經修正公布增訂，並自89年5 月5 日開始施行
    （民法債編施行法第36條規定參照）。惟查：
  (一)依修正後之民法債編施行法第1 條規定，在修正施行前發生
    之債，除施行法特別規定外，不適用修正施行後之規定，而
    新增訂之「合會」乙節於施行法並未定有得溯及適用之特別
    規定，是民法債編新增「合會」乙節之規定，應自89年5 月
    5 日起始有適用之餘地。查本件合會之法律關係，既係發生
    於83年間，自無現行民法債編「合會」乙節規定之適用，因
    而，在民法債編新增前，我國合會習慣上向採單線關係之合
    會，所謂單線關係，意指法律關係僅在會首與會員間發生權
    利義務關係，而與民法債編新增後採取之團體性合會有所不
    同，所謂團體性合會，係指會首與會員全體成立合會關係，
    不獨會首與會員間，即在會員與會員間，亦有契約上之權利
    義務關係，合先敘明。
  (二)按臺灣民間合會習慣，合會係會首與會員間所訂立之契約，
    會員相互間，除有特約外，會員與會員間並無法律關係之存
    在，合會定期開標，以標金（即所謂會息）最高者為得標，
    會首並應代得標會員收取會款，連同自己之會款，交付予得
    標之會員，未能收取之會款，由會首代為給付；會員得標時
    應付出標金，此項標金為未得標會員所應得之利益，會首倒
    會應認為有損害未得標會員所應得利益之行為，對於未得標
    會員，除應給付原繳會款外，並應負給付標金之義務，最高
    法院著有63年臺上字第1159號判例要旨闡釋明確，是系爭合
    會既係85年3 月25日起會至88年7 月10日止，核屬民法債編
    修正施行前之民間合會，自有前揭最高法院判例要旨之適用
    餘地。
八、被上訴人是否曾與賴桂英（或其配偶李金龍）協議將對於上
    訴人死會會款債權讓與賴桂英（或其配偶李金龍）？
  (一)系爭互助會雖由被上訴人擔任會首，惟係由被上訴人配偶趙
    巧紅處理互助會相關事宜；而賴桂英則以其配偶李金龍名義
    參加系爭互助會2 會，並曾於附表編號19所示開標日以800
    元標金得標，由趙巧紅與賴桂英商量，平分合會金即各147,
    650 元，再由被上訴人（或趙巧紅）每期補貼賴桂英標金40
    0 元，且被上訴人迄今仍未清償等情，既為兩造所不爭，足
    徵被上訴人確與系爭互助會會員李金龍間，除活會外，尚有
    147,650 元之債權債務關係未消滅，已堪認定。至被上訴人
    主張：乃渠與賴桂英合標乙會云云，為上訴人所否認，徵諸
    趙巧紅於100 年8 月23日證稱：84年9 月都沒有人標，只有
    賴桂英一個來，所以我就跟她講標了以後，我們兩人用，當
    是用800 年得標，我補她400 元標金，她取走會錢295,300
    元的一半147,650 元，止會前，李金龍或賴桂英沒有欠死會
    會錢；後來止會，並未將活會會錢退給李金龍或賴桂英等語
    （見本院卷宗頁121 至122 ）甚明，足徵被上訴人除取走該
    期一半合會金暨每期補貼賴桂英標金400 元外，並無另行負
    擔其他債務（如：補貼賴桂英每期死會一半會錢等），且被
    上訴人或趙巧紅除會首外，亦未以會員身分參加系爭互助會
    （此觀諸會單即知），是被上訴人主張係渠（或其配偶趙巧
    紅）與賴桂英合標云云，核與民法債編修正前之臺灣民間合
    會習慣迥異，洵難足採。
  (二)上訴人辯稱：賴桂英曾與被上訴人間協議，將被上訴人對於
    上訴人死會會款債權讓與賴桂英（或其配偶李金龍）等語，
    為被上訴人執以前詞否認在卷。
  (三)惟細繹證人賴桂英結證稱：伊以配偶李金龍名義參加系爭互
    助會2 會，已標得1 會，但被上訴人向伊借用一半合會金14
    7,650 元，僅付400 元之利息；伊曾與張震一起去找被上訴
    人解決債務，被上訴人配偶趙巧紅答應將對上訴人之債權，
    由積欠伊之債務中抵充，且上訴人已清償完畢；至於上訴人
    所繳交會錢151,800 元，多收取部分則用以抵充活會部分債
    務等語（見原審100 年1 月5 日言詞辯論筆錄，原審卷宗頁
    46、47）；暨證人李金龍證稱：一開始經由張震（以配偶顏
    金花名義參加）、譚毅民（以女兒譚娜名義參加）介紹，
    由配偶賴桂英處理參加系爭互助會2 會，賴桂英有以800 元
    標金標下1 個會，但會首向賴桂英借去一半，標會後近1 年
    之止會前，均按時繳交5, 400元，400 元由趙巧紅付；上訴
    人每期均將死會會錢交給賴桂英，用來抵被上訴人、趙巧紅
    所積欠之借款債務等語（見本院100 年8 月23日準備程序筆
    錄，本院卷宗頁123 至124 、128 ）；賴桂英結證稱：我用
    李金龍名義參加2 會，被上訴人止會時，尚有1 活會，死會
    部分，被會首借去一半，會首說要週轉，標了會再還給我，
    但直到倒會，會首都沒有還我，只有每期付400 元，我每期
    繳交5,400 元會錢給會首；我當時與譚毅民（已歿）、張震
    （現已逾90歲，老年癡呆，行動不便），一起去找趙巧紅要
    借給她們的錢，而系爭互助會從頭到尾都是趙巧紅處理，趙
    巧紅說她沒有錢，上訴人有1 個死會，金額差不多，同意以
    上訴人的會錢來抵她欠我的錢；85年8 月20日（即第29會）
    止會時，會首沒有退還活會的會錢，上訴人則每月拿6,600
    元給我，直到系爭互助會結束等語（見本院100 年8 月23日
    準備程序筆錄，本院卷宗頁126 至127 ）相互以觀，前後一
    致，核與被上訴人所提出之系爭互助會會單記載相符（詳如
    附表所示），而被上訴人既未提出其他積極證據以實其說，
    堪信賴桂英、李金龍所證情節為真。另縱認被上訴人於賴桂
    英、張震、譚毅民與趙巧紅協商時並未在場，惟系爭互助會
    既係由趙巧紅處理（詳見兩造間之不爭執事項(三)），殊認趙
    巧紅有被上訴人授權之表見事實，自應認趙巧紅所允諾債權
    讓與之效果，直接對被上訴人發生效力（民法第169 條及第
    103 條第1 項規定參照），至為明灼。
  (四)準此以言，趙巧紅既將被上訴人對上訴人死會會錢之債權作
    價，用以抵償被上訴人（或趙巧紅）對李金龍（或賴桂英）
    所借用之147,650 元債務，核屬債權讓與，而上訴人亦依被
    上訴人（或趙巧紅）對李金龍（或賴桂英）間之債權讓與協
    議，按期繳交死會會錢6,600 元予賴桂英完畢，則被上訴人
    訴請上訴人清償死會會錢151,800 元及法定遲延利息，即無
    理由，不應准許。
  (五)至於賴桂英有無以李金龍名義參加25日組互助會，並積欠2
    個死會會錢未付乙節，被上訴人固有提出該組互助會會單為
    證，然為賴桂英、李金龍所否認，賴桂英或李金龍是否積欠
    參加該組互助會，並積欠死會會錢等事實，尚難遽以被上訴
    人所提出之該組互助會會單佐證，尚無足取。
九、此外，被上訴人既已將對於上訴人死會會款債權讓與賴桂英
    （或其配偶李金龍），悉如前述，則李金龍與上訴人間嗣於
    100 年2 月16日原審宣示判決後所為對於被上訴人借款及會
    款債權合計218,450 元讓與上訴人，並將債權讓與通知被上
    訴人等情，殊無再行審究之必要，附此敘明。
十、綜上所述，被上訴人對於上訴人死會會款之債權，既已讓與
    李金龍（或其配偶賴桂英），用以抵償被上訴人對之借款14
    7,650 元債務及活會會款債務，從而，被上訴人依系爭互助
    會之合會契約法律關係，訴請上訴人給付151,800 元及法定
    遲延利息部分，為無理由，不應准許，其就該部分所為假執
    行之聲請亦失所附麗，應併予駁回。原審就此部分判命上訴
    人給付，並依職權分別為假執行或免為假執行之宣告，尚有
    未洽。是上訴意旨指摘原判決此部分不當，求予廢棄改判，
    為有理由，爰由本院將原判決此部分予以廢棄改判，如主文
    第2 項所示。
十一、本件判決之基礎已臻明確，兩造其餘之攻擊防禦方法及舉
      證，核與判決之結果無影響，無一一論列之必要，末此指
      明。
據上論結，本件上訴為有理由，依民事訴訟法第436 條之1 第3
項、第450 條、第78條，判決如主文。
中    華    民    國   100    年    10    月    14    日
                      民事第四庭
                          審判長  法  官  劉定安
                                  法  官  謝雨真
                                  法  官  林岳葳
附表：
┌──┬──────┬──────┬────┬───────┐
│編號│ 開  標  日 │ 得  標  人 │  標金  │得標後每月應繳│
│    │            │            │(新台幣)│金額（新臺幣）│
├──┼──────┼──────┼────┼───────┤
│ 1  │83年3 月20日│ 會首王培明 │  0  元 │    5,000元   │
├──┼──────┼──────┼────┼───────┤
│ 2  │83年4 月20日│ 黃  素  春 │ 1,700元│    6,700元   │
├──┼──────┼──────┼────┼───────┤
│ 3  │83年5 月20日│ 黃  素  春 │ 2,500元│    7,500元   │
├──┼──────┼──────┼────┼───────┤
│ 4  │83年6 月20日│ 賴  春  美 │ 2,200元│    7,200元   │
├──┼──────┼──────┼────┼───────┤
│ 5  │83年7 月20日│ 詹  暖  暖 │ 2,400元│    7,400元   │
├──┼──────┼──────┼────┼───────┤
│ 6  │83年8 月20日│ 張齊碧玉   │ 2,500元│    7,500元   │
├──┼──────┼──────┼────┼───────┤
│ 7  │83年9 月20日│ 石  雅  君 │ 2,500元│    7,500元   │
├──┼──────┼──────┼────┼───────┤
│ 8  │83年10月20日│ 阿      桃 │ 2,500元│    7,500元   │
├──┼──────┼──────┼────┼───────┤
│ 9  │83年11月20日│ 張齊碧玉   │ 2,500元│    7,500元   │
├──┼──────┼──────┼────┼───────┤
│ 10 │83年12月20日│ 潘  玲  玉 │ 2,000元│    7,000元   │
├──┼──────┼──────┼────┼───────┤
│ 11 │84年1 月20日│ 何  立  德 │ 2,350元│    7,350元   │
├──┼──────┼──────┼────┼───────┤
│ 12 │84年2 月20日│ 阿      桃 │ 2,500元│    7,500元   │
├──┼──────┼──────┼────┼───────┤
│ 13 │84年3 月20日│ 賴  春  美 │ 2,350元│    7,350元   │
├──┼──────┼──────┼────┼───────┤
│ 14 │84年4 月20日│ 王  美  貞 │ 2,500元│    7,500元   │
├──┼──────┼──────┼────┼───────┤
│ 15 │84年5 月20日│ 王  海  鈞 │ 2,800元│    7,800元   │
├──┼──────┼──────┼────┼───────┤
│ 16 │84年6 月20日│ 石  雅  君 │ 2,600元│    7,600元   │
├──┼──────┼──────┼────┼───────┤
│ 17 │84年7 月20日│ 顧  惠  嫦 │ 2,400元│    7,400元   │
├──┼──────┼──────┼────┼───────┤
│ 18 │84年8 月20日│ 小      謝 │ 2,000元│    7,000元   │
├──┼──────┼──────┼────┼───────┤
│ 19 │84年9 月20日│ 李  金  龍 │  800元 │    5,800元   │
├──┼──────┼──────┼────┼───────┤
│ 20 │84年10月20日│ 王  欣  怡 │ 1,500元│    6,500元   │
├──┼──────┼──────┼────┼───────┤
│ 21 │84年11月20日│ 何  玉  貞 │ 1,600元│    6,600元   │
├──┼──────┼──────┼────┼───────┤
│ 22 │84年12月20日│ 王  欣  怡 │ 1,600元│    6,600元   │
├──┼──────┼──────┼────┼───────┤
│ 23 │85年1 月20日│ 王  美  貞 │ 2,200元│    7,200元   │
├──┼──────┼──────┼────┼───────┤
│ 24 │85年2 月20日│ 王  佳  琳 │ 1,200元│    6,200元   │
├──┼──────┼──────┼────┼───────┤
│ 25 │85年3 月20日│ 趙  鈴  蘭 │ 1,500元│    6,500元   │
├──┼──────┼──────┼────┼───────┤
│ 26 │85年4 月20日│ 顧  惠  嫦 │ 1,500元│    6,500元   │
├──┼──────┼──────┼────┼───────┤
│ 27 │85年5 月20日│ 藍  小  姐 │ 1,700元│    6,700 元  │
├──┼──────┼──────┼────┼───────┤
│ 28 │85年6 月20日│ 鮑  媽  媽 │ 1,700元│    6,700元   │
├──┼──────┼──────┼────┼───────┤
│ 29 │85年7 月20日│ 鮑  媽  媽 │ 2,000元│    7,000元   │
├──┴──────┴──────┼────┼───────┤
│  合   計                       │57,600元│  202,600元   │
└────────────────┴────┴───────┘
正本係照原本作成。
本判決不得上訴。
中    華    民    國   100    年    10    月    14    日
                                  書記官  林秀敏